ACORDAO-COMPLETO-2438003

ACÓRDÃO 12296/2020 ATA 39/2020 - SEGUNDA CÂMARA

VISTO, relatado e discutido o ato de aposentadoria de Élio Francisco Sant'Ana no cargo de Técnico em Assuntos Educacionais do Instituto Federal de Educação, Ciência e Tecnologia do Espírito Santo. 
ACORDAM os ministros do Tribunal de Contas da União, reunidos em sessão da 2ª Câmara, ante as razões expostas pela relatora, e com fundamento nos artigos 71, incisos III e IX, da Constituição Federal de 1988, 1º, inciso V, e 39, inciso II, da Lei 8.443/1992, 1º, inciso VIII, 259, inciso II, e 262 do Regimento Interno, 8º da Resolução TCU 206/2007 e 19 da Instrução Normativa TCU 78/2018, bem como na Súmula TCU 106, em: 
9.1. considerar ilegal o ato de aposentadoria em análise e negar-lhe registro;
9.2. dispensar a reposição das importâncias indevidamente recebidas de boa-fé pelo beneficiário até a data da notificação desta deliberação à unidade jurisdicionada;
9.3. determinar ao Instituto Federal de Educação, Ciência e Tecnologia do Espírito Santo que:
9.3.1. no prazo de 15 (quinze) dias, a contar da ciência desta deliberação, cesse pagamentos decorrentes do ato impugnado, sob pena de ressarcimento das quantias pagas indevidamente e responsabilização solidária da autoridade competente;
9.3.2. comunique a deliberação deste Tribunal ao interessado e o alerte de que o efeito suspensivo proveniente de eventual interposição de recursos no TCU não o eximirá da devolução dos valores indevidamente recebidos após a notificação, em caso de desprovimento dos apelos; e
9.3.3. no prazo de 30 (trinta) dias, a contar da ciência deste acórdão, encaminhe a este Tribunal, por cópia, comprovante da data em que o interessado dele tomar conhecimento.

Ato de aposentadoria submetido ao TCU para fins de apreciação e registro.

Segunda Câmara

3. Interessado: Élio Francisco Sant'Ana (CPF XXX.345.277-XX).

13.1. Ministros presentes: Aroldo Cedraz (na Presidência), Raimundo Carreiro e Ana Arraes (Relatora).
13.2. Ministro-Substituto convocado: André Luís de Carvalho.
13.3. Ministro-Substituto presente: Marcos Bemquerer Costa.

ANA ARRAES

Adoto como relatório o parecer elaborado pelo Ministério Público junto ao TCU - MPTCU (peça 6) :
"Cuidam os autos da aposentadoria em favor de Elio Francisco Sant'Ana (peça 2) , servidor do Instituto Federal de Educação, Ciência e Tecnologia do Espírito Santo, com pareceres pela legalidade emitidos pelo controle interno e pela Secretaria de Fiscalização de Pessoal.
A aposentadoria do interessado, no cargo de Técnico em Assuntos Educacionais, tem como fundamento legal o art. 3º da EC 47/2005, in verbis:
Art. 3º Ressalvado o direito de opção à aposentadoria pelas normas estabelecidas pelo art. 40 da Constituição Federal ou pelas regras estabelecidas pelos arts. 2º e 6º da Emenda Constitucional nº 41, de 2003, o servidor da União, dos Estados, do Distrito Federal e dos Municípios, incluídas suas autarquias e fundações, que tenha ingressado no serviço público até 16 de dezembro de 1998 poderá aposentar-se com proventos integrais, desde que preencha, cumulativamente, as seguintes condições:
I - trinta e cinco anos de contribuição, se homem, e trinta anos de contribuição, se mulher;
II - vinte e cinco anos de efetivo exercício no serviço público, quinze anos de carreira e cinco anos no cargo em que se der a aposentadoria;
III - idade mínima resultante da redução, relativamente aos limites do art. 40, § 1º, inciso III, alínea 'a', da Constituição Federal, de um ano de idade para cada ano de contribuição que exceder a condição prevista no inciso I do caput deste artigo.
Parágrafo único. Aplica-se ao valor dos proventos de aposentadorias concedidas com base neste artigo o disposto no art. 7º da Emenda Constitucional nº 41, de 2003, observando-se igual critério de revisão às pensões derivadas dos proventos de servidores falecidos que tenham se aposentado em conformidade com este artigo.
De acordo com as informações lançadas no formulário e-Pessoal, o servidor ingressou no cargo em que se deu a aposentadoria em 14/2/2006, de forma que contava, na data da vigência da concessão, a partir de 11/3/2019, o total de 13 anos e 28 dias de tempo de carreira.
Nota-se que o interessado não preenche o requisito constante do inciso II do art. 3º da EC 47/2005, pois não conta com o mínimo de quinze anos na carreira. Assim sendo, a sua concessão deve ser considerada ilegal e ter o registro negado por esta Corte de Contas.
O ato em apreço foi encaminhado pelo controle interno em 3/8/2020, de modo que não houve o decurso do prazo de cinco anos previsto pelo Supremo Tribunal Federal, no âmbito do RE 636.553, para a apreciação de atos de natureza complexa, por parte do Tribunal de Contas da União.
Com essas considerações, o Ministério Público Contas manifesta-se pela ilegalidade e negativa de registro do ato de aposentadoria em favor de Elio Francisco Sant'Ana (peça 2) ." (destaques do parecer) 
	É o relatório.

não há.

Procurador Júlio Marcelo de Oliveira.

APOSENTADORIA. TEMPO DE CARREIRA INSUFICENTE PARA INATIVAÇÃO COM FUNDAMENTO NO ART. 3º DA EMENDA CONSTITUCIONAL 47/2005. ILEGALIDADE DO ATO, COM NEGATIVA DE REGISTRO. A definição de carreira, para efeito de aplicação do disposto no art. 3º da Emenda Constitucional 47/2005, pressupõe a possibilidade de promoção, de forma que, se o servidor ocupante de determinado cargo técnico-administrativo em Educação não pode ter alterado o seu nível de classificação, em virtude de requisitos distintos de escolaridade dos cargos ocupados, não há como somar os períodos de exercício em cada cargo para completar o tempo mínimo de 15 anos de carreira exigido pela norma para aposentadoria.

APOSENTADORIA (APOS)

Secretaria de Fiscalização de Pessoal - Sefip.

Aprecia-se, nesta oportunidade, o ato de aposentadoria de Élio Francisco Sant'Ana, expedido pelo Instituto Federal de Educação, Ciência e Tecnologia do Espírito Santo - Ifes, no cargo de Técnico em Assuntos Educacionais.
2.	A Secretaria de Fiscalização de Pessoal - Sefip opinou pela legalidade do ato, mas o Ministério Público junto ao TCU - MPTCU manifestou-se por sua ilegalidade, ao considerar que o interessado não preencheria requisito constante do inciso II do art. 3º da Emenda Constitucional 47/2005, pois não contaria com o mínimo de quinze anos na carreira na data da vigência da aposentadoria.
3.	Conforme demonstrado no parecer do MPTCU, o servidor ingressou no cargo em que se deu a aposentadoria em 14/2/2006, o que se confirma no Ato 10456007-01-2006-000014-4, constante do Sistema de Apreciação dos Atos de Admissão e Concessões - SisacNet. Dessa forma, ele contava, na data da vigência da concessão (11/3/2019) , com o total de 13 anos e 28 dias de tempo no cargo, tempo efetivamente inferior ao requerido para a aposentadoria com o fundamento utilizado. 
4.	No formulário à peça 2, p. 3-4, consta que o interessado teria ingressado no instituto em 5/11/1984, com tempo total de carreira de 34 anos, 4 meses e 14 dias.
5.	Diante da ausência de dados neste processo sobre a carreira anteriormente ocupada pelo interessado naquela instituição, verificou-se, no Sigepe, ter exercido o cargo de Vigilante no extinto Centro Federal de Educação Tecnológica do Espírito Santo - Cefet/ES (peça 7) .
6.	Ressalte-se que, nos termos do art. 10 da Lei 11.091/2005, o desenvolvimento do servidor na carreira dos cargos técnico-administrativos em Educação, no âmbito das instituições federais de ensino vinculadas ao Ministério da Educação, se faz, exclusivamente, pela mudança de nível de capacitação e de padrão de vencimento mediante, respectivamente, "progressão por capacitação profissional" ou "progressão por mérito profissional", mas as mudanças de nível de capacitação e de padrão de vencimento não acarretam alteração de nível de classificação (§ 5º) .
7.	Nesse contexto, e considerando que, de acordo com o Anexo II daquela lei, os cargos de Vigilante e Técnico em Assuntos Educacionais integram níveis de classificação diferentes (D e E, respectivamente) , com requisitos de escolaridade para ingresso distintos (fundamental completo e curso superior em Pedagogia ou licenciaturas, respectivamente) , não é possível aproveitar o tempo de exercício do primeiro cargo para calcular o tempo mínimo de carreira exigido no inciso II do art. 3º da Emenda Constitucional 47/2005.
8.	Sobre o assunto, é pertinente colacionar a jurisprudência deste Tribunal em situação similar, consoante os seguintes trechos do voto condutor do Acórdão 6393/2015-TCU-Segunda Câmara, da relatoria do ministro Vital do Rêgo:
"7.	Vale mencionar, por oportuno, que o tempo prestado no cargo de Técnico Judiciário não preenche a lacuna de tempo na carreira, uma vez que o referido cargo, de nível médio, não integra a carreira de analista judiciário (nível superior) .
8.	A carreira pressupõe a possibilidade de promoção e, dessa forma, se o servidor não pode ser promovido do cargo de técnico judiciário para o cargo de analista judiciário, não há como somar os períodos de exercício em cada um para completar o requisito de 15 anos de carreira. Nesse sentido os Acórdão 1346/2008-TCU-Plenário, 3.263/2015-TCU-1ª Câmara e 7.103/2014-TCU-2ª Câmara, entre outros."
9.	Assim, e tendo em vista que não é necessária a adoção de providências para promover o procedimento do contraditório e da ampla defesa, por ter sido o ato em tela disponibilizado ao TCU há menos de cinco anos (Acórdão 587/2011-TCU-Plenário, de relatoria do ministro Valmir Campelo) , com as vênias por divergir do parecer da unidade técnica, conclui-se por considerá-lo ilegal, pela ausência de tempo mínimo na carreira de Técnico em Assuntos Educacionais. 
	Ante o exposto, ao acolher os fundamentos do parecer do MPTCU como razões de decidir, VOTO por que este Colegiado aprove a minuta de acórdão que submeto à sua deliberação.
TCU, Sala das Sessões Ministro Luciano Brandão Alves de Souza, em 3 de novembro de 2020.
ANA ARRAES 
Relatora